【裁判字號】    90,訴,174
【裁判日期】    900618
【裁判案由】    返還借款
【裁判全文】
臺灣高雄地方法院民事判決  九十年度訴字第一七四號
    原      告  丙○○
    被      告  甲○○
    訴訟代理人  乙○○
右當事人間請求返還借款事件，本院判決如左：
    主    文
被告應給付原告新台幣壹佰萬元。
訴訟費用由被告負擔。
    事    實
甲、原告方面：
一、聲明：求為判決如主文所示。
二、陳述：被告於民國八十四年九月間起至八十五年五月間止，陸續向原告借款，分
    別於八十四年九月十日借款新台幣（下同）五萬元、同年十一月九日借款五萬元
    、八十五年一月六日借款二十萬元、同年三月十二日借款十萬元、同年四月四日
    借款十萬元、同年四月十二日借款二十萬元、同年五月一日借款二十七萬元、同
    年五月十七日借款三萬元，共計借用一百萬元，約定利息按月息百分之二計算，
    於借款時均未約定清償期，雙方僅言明原告得隨時向被告請求返還借款。惟被告
    自八十五年起至八十八年八月止僅給付原告利息三十二萬元，尚欠原告本金一百
    萬元迄未清償，原告屢向被告請求返還，詎被告竟均置之不理，為此爰以本件支
    付命令之送達為催告返還借款之意思表示，依消費借貸之法律關係提起本件訴訟
    等語。
三、證據：提出借據、錄音帶暨錄音帶譯文各一份為證。
乙、被告方面：
一、聲明：求為判決駁回原告之訴。
二、陳述：
（一）被告於八十三年五月五日向原告借款一百萬元，雙方原欲簽約，惟原告以對於
      契約之約定方式不熟為由，乃要求被告開立本票數張交付原告，此即原告提出
      記載不完全借據之始末。又兩造並未明確約定借款利率，僅約定被告每月須支
      付原告利息二萬一千五百元，然該約定之利率已超過年息百分之二十之法定利
      率。
（二）被告自八十三年五月五日起，每月五日即以互助會之方式，繳交會首即訴外人
      蔣美蘭二萬一千五百元，再轉交原告以清償所欠，至八十八年十月五日止，共
      計償還一百三十九萬七千五百元，其間原告已陸續將本票返還被告，被告已如
      數清償所欠。詎原告竟仍持前揭借據，向原告請求返還一百萬元，實屬不該。
    理    由
一、按訴狀送達後，原告不得將原訴變更或追加他訴，但擴張或減縮應受判決事項之
    聲明者，不在此限，民事訴訟法第二百五十五條第一項第三款定有明文。本件原
    告於起訴時主張被告應給付原告一百萬元及自八十八年九月一日起至清償日止，
    按年息百分之五計算之利息，繼於本院九十年五月十一日審理時主張被告應給付
    原告一百萬元，核係減縮應受判決事項之聲明，揆諸首揭說明，自應准許，合先
    敘明。
二、原告主張被告於八十四年九月間起至八十五年五月間止，陸續向原告借款，共計
    借用一百萬元，約定利息按月息百分之二計算，雙方言明原告得隨時向原告請求
    清償借款。被告尚積欠原告本金一百萬元，原告屢向被告催討，詎被告均置之不
    理，為此爰依消費借貸之法律關係提起本件訴訟等語。被告則以伊自八十三年五
    月五日起，每月五日即以互助會之方式，繳交會首蔣美蘭二萬一千五百元，再由
    蔣美蘭轉交原告以清償所欠，至八十八年十月五日止，共計償還一百三十九萬七
    千五百元，伊已全數清償所欠，且兩造所約定之利率亦超過法定利率云云，資為
    抗辯。
三、原告主張被告向其借款一百萬元且借款時並未約定清償期之事實，業據提出借據
    、錄音帶及其譯文各一份為證，且為被告所自認，堪信原告之上開主張為真實。
四、按清償人所提出之給付，應先抵充費用，次充利息，次充原本。約定利率，超過
    週年百分之二十者，債權人對於超過部分之利息，無請求權，民法第三百二十三
    條第一項前段、第二百零五條分別定有明文。又約定利率超過週年百分之二十者
    ，民法第二百零五條既僅規定債權人對於超過部分之利息無請求權，則債務人就
    此超過部分之利息任意給付，經債權人受領時，自不得請求返還，最高法院二十
    九年上字第一三０六號判例可供參照。本件被告雖辯稱伊係於八十三年五月五日
    向原告借款一百萬元，並自八十三年五月五日起每月返還原告二萬一千五百元，
    伊已全部清償所欠云云。惟被告所辯情詞為原告所否認，且被告復未能舉證以實
    其說，是其所辯尚難憑採。況縱認被告抗辯伊曾於每月返還原告二萬一千五百元
    為可採，惟被告於本院九十年三月六日準備程序中自承：「（受命法官問：原告
    主張約定月息二分有何意見？）原告講多少並沒有明定，我不知道她月息多少，
    原告叫我每個月給她二萬一千五百元利息」等語，足見，被告每月返還原告二萬
    一千五百元係為清償利息，並非用以清償本金，至為明確。又本件原告主張借款
    利率為月息百分之二（折合年息百分之二十四，被告則抗辯月息二萬一千五百元
    （折合月息百分之二點一五，年息百分之二五點五八），雖均已超過年息不得超
    過百分之二十之限制，惟被告既已任意給付，則揆諸前揭說明，被告自不得主張
    請求返還或以之扺充本金。
五、另按借用人應於約定期限內，返還與借用物種類、品質、數量相同之物，未定返
    還期限者，借用人得隨時返還，貸與人亦得定一個月以上之相當期限，催告返還
    。又所謂貸與人得定一個月以上之相當期限催告返還，非謂貸與人之催告必須定
    有期限，即認借用人有返還催告之事實，而催告後已逾一個月以上相當期限者，
    即認借用人有返還借用物之義務，且起訴狀繕本或支付命令狀繕本之送達，亦可
    認係對借用人為返還借款之催告方法（最高法院七十三年台抗字第四一三號、七
    十年台上字第二０一一號判例意旨參照）。查本件支付命令聲請狀繕本業於八十
    九年十月三十日送達被告，有送達證書附卷可稽，迄本件九十年六月四日言詞辯
    論終結，已逾一個月，是以揆諸前揭說明，原告自得請求被告返還系爭借款。
六、綜上所述，被告曾向原告借款一百萬元迄未清償，且原告已催告被告返還系爭借
    款，既經認定，從而，原告本於消費借貸之法律關係，請求被告給付一百萬元，
    為有理由，應予准許。至被告究係如原告主張自八十四年九月間起至八十五年五
    月間止，或如被告所抗辯自八十三年五月五日起陸續向原告借款，乃與判決結果
    無涉，爰不另予審酌，附此敘明。
七、據上論結：原告之訴為有理由，爰依民事訴訟法第七十八條，判決如主文。
中      華      民      國    九十      年      六      月      十八    日
                              臺灣高雄地方法院民事第一庭
~B審判長法官  謝靜雯
~B法      官  蔡國卿
~B法      官  洪能超
右為正本係照原本作成。
如不服本判決，應於判決送達後廿日內，向本院提出上訴狀並表明上訴理由，如於本判決
宣示後送達前提起上訴者，應於判決送達後十日內補提上訴理由書（須附繕本）。
中      華      民      國    九十      年      六      月      十八    日
~B法院書記官  胡淑芳


司法院資訊處製作；財團法人民間司法改革基金會備份。
